【裁判字號】    97,建上,17
【裁判日期】    981130
【裁判案由】    返還履約保證金
【裁判全文】
臺灣高等法院高雄分院民事判決          97年度建上字第17號
上  訴  人  朝信營造有限公司
法定代理人  甲○○
訴訟代理人  楊昌禧律師
            梁育誠律師
被 上 訴人  屏東縣政府
法定代理人  乙○○
訴訟代理人  許淑清律師
上列當事人間請求返還履約保證金等事件，上訴人對於民國97年
4 月30日臺灣屏東地方法院95年度訴字第453 號第一審判決提起
上訴，本院於民國98年11月18日言詞辯論終結，判決如下：
    主  文
原判決關於駁回上訴人後開第二項之訴部分，及訴訟費用之裁判
均廢棄。
被上訴人應給付上訴人新台幣壹佰拾伍萬肆仟伍佰壹拾陸元，
及自民國九十五年十月十八日起至清償日止按週年利率百分之五
計算之利息。
其餘上訴駁回。
第一、二審訴訟費用，由被上訴人負擔百分之三十，餘由上訴人
負擔。
假執行之聲請駁回。
    事實及理由
一、上訴人起訴主張：(一)上訴人於民國92年6 月12日向被上訴人
    承攬「東港漁港航道及泊地浚挖」工程（下稱系爭工程），
    兩造並簽訂工程契約（下稱系爭工程契約），約定總工程款
    為新台幣（下同）9,360,000 元，工程數量為76,383立方公
    尺，上訴人並依約繳納履約保證金936,000 元及差額保證金
    1,840,000 元予被上訴人。上訴人於92年6 月20日提出施工
    計畫書及剩餘土石方處理計畫書請被上訴人及系爭工程之監
    造單位大大工程顧問有限公司（下稱大大公司）審查，並於
    92年6 月22日向被上訴人函報開工，惟上訴人所提出之上開
    計畫書未經被上訴人及大大公司審核通過。上訴人乃分別於
    92年7 月10日、同年8 月18日、同年9 月19日、同年9 月23
    日再將施工計畫書及剩餘土石方處理計畫書等送請被上訴人
    及大大公司審核，經大大公司分別於92年9 月5 日及同年月
    22日准予備查，惟被上訴人及大大公司於92年9 月26日召開
    施工進度協調會（下稱系爭協調會）時，竟隱瞞已准予核備
    之事實，仍要求上訴人應於92年10月1 日前提出施工計畫書
    、剩餘土石方處理計畫書送審，故意刁難上訴人施工，致上
    訴人施工進度落後，非可歸責於上訴人。(二)被上訴人於92年
    10月28日已同意上訴人使用非密閉式卸斗車，詎大大公司竟
    以上訴人未依約使用密閉式卸斗車運棄污泥為由，阻止上訴
    人施工。又上訴人為趕工需要，提出第2 種運輸通路即海運
    運輸，竟遭被上訴人及大大公司拒絕，不予准許，致上訴人
    無法趕工，另上訴人於施工期間，遭屏東縣東港鎮八德里當
    地居民之言詞恐嚇、阻擋、抗爭，無法施工，上訴人遂於92
    年10月27日函請被上訴人儘速溝通解決，以利施工，被上訴
    人均置之不理，致上訴人難以繼續履行契約，被迫停工，非
    可歸責於上訴人，被上訴人不得以上訴人施工進度落後為由
    ，終止系爭工程契約。(三)被上訴人對於系爭工程，疏未設計
    濾水處理，致上訴人浚挖之污泥載運至合法土資場時，污染
    該土資場之環境衛生，遭土資場場方拒絕進入，上訴人恐無
    法如期完工，遂向訴外人劉淼松租用屏東縣枋寮鄉○○○段
    二小段12地號、13地號土地（下稱系爭大營段土地），作
    為濾水場所，俟濾乾後，再運往合法土資場，並非違規棄置
    ，被上訴人並無代為清除系爭大營段土地上之廢棄污泥之
    必要，自不得向上訴人請求給付清除上開廢棄污泥之費用。
    (四)兩造於92年11月5 日同意終止系爭工程契約，依系爭工程
    契約第14條第1 項、第2 項之約定，被上訴人自應將系爭履
    約保證金936,000 元及差額保證金1,840,000 元發還予上訴
    人；又就系爭工程上訴人實際施作之數量為15,791立方公尺
    ，占總工程數量20.67344% （15,791立方公尺÷76,383立方
    公尺≒20.67344% ），依工程契約書第3 條第1 項第2 款之
    規定，被上訴人應給付上訴人工程款1,953,400 元（9,360,
    000 元x20.67344%=1,953,400元）；另上訴人並未違約，被
    上訴人終止系爭工程契約不合法，其將系爭工程交由第三人
    繼續承作，致上訴人受有預期利益之損失370,330 元〔（9,
    360,000 元－1,953,400 元）x5%=370,330 元〕。再依系爭
    工程契約第14條第3 項之規定，履約保證金及差額保證金之
    性質均屬懲罰性違約金，縱認被上訴人終止系爭工程契約有
    理由，其違約金之金額亦屬過高，何況上訴人已履行系爭工
    程契約之一部分，被上訴人將履約保證金及差額保證金全部
    沒收，不合理。為此，依承攬契約之法律關係提起本件訴訟
    ，請被上訴人返還履約保證金936,000 元、差額保證金1,84
    0,000 元、已施作部分之工程款1,953,400 元、預期利益37
    0,330 元，合計金額為5,099,730 元（936,000 元+1,840,0
    00元+1,953,400元+370,330元=5,099,730元) 等語。聲明求
    為判決：(一)被上訴人應給付上訴人5,099,730 元，及自起訴
    狀繕本送達翌日即95年10月18日起至清償日止按週年利率5%
    計算之利息。(二)願供擔保請准予宣告假執行。
二、被上訴人則以：(一)系爭工程之履約期限為92年12月10日，依
    上訴人所提之工程預定進度表，於91年11月應完成系爭工程
    之97.5% ，惟迄至92年11月28日被上訴人終止系爭工程契約
    時，上訴人所完成之工程數量不及10% ，工程進度嚴重落後
    ，顯無法在履約期限完工，且情節重大。又上訴人所提出之
    施工計畫書及剩餘土石方處理計畫書需先經大大公司提出審
    查意見，再呈被上訴人核定，始完成審核程序，大大公司於
    92年9 月5 日就上訴人所提之施工計畫書及剩餘土石方處理
    計畫書，請上訴人檢附東港及枋寮兩區漁會同意書送被上訴
    人備查，其餘內容則初步審查通過，惟上訴人遲未檢附東港
    及枋寮兩區漁會同意書送被上訴人備查，故被上訴人所提之
    施工計畫書及剩餘土石方處理計畫書尚未獲被上訴人核可，
    此乃可歸責於上訴人。依系爭協調會之結果，上訴人應於92
    年8 月18日開工，惟上訴人於92年8 月21日開工後，於同年
    8 月23日即無預警停工，迄至同年10月1 日始復工，未依約
    履行，故系爭工程進度嚴重落後係可歸責於上訴人之事由所
    致，被上訴人自得終止系爭工程契約。(二)上訴人未依系爭工
    程契約所附「浚挖污泥棄置計畫實施要點說明」第4 點之約
    定，及按其施工計畫書與剩餘土石方處理計畫書之記載，將
    污泥運送至合法土資場即「三禾土石方堆置場」（坐落屏東
    縣枋寮鄉儲運村45號），而係私自棄置於系爭大營段土地
    ，且未告知被上訴人及大大公司，經被上訴人派員查明屬實
    後，上訴人始補送其向訴外人劉淼松承租系爭大營段土地
    之租賃契約，又縱廢棄土石方需經過濾水步驟，上訴人亦不
    能擅自將污泥棄置於系爭大營段土地，上訴人顯未依系爭
    工程契約之約定履行。就上訴人施工嚴重落後，延誤履約期
    限，及上訴人未依約將污泥運送至合法土資場即「三禾土石
    方堆置場」，被上訴人自得依系爭工程契約第20條第1 項之
    規定，終止系爭工程契約，是被上訴人於92年11月28日終止
    系爭工程契約，應屬合法，並得依系爭工程契約第14條第3
    項之規定，沒收履約保證金及差額保證金。(三)依大大公司結
    算上訴人施作之數量為6,600 立方公尺，占總工程數量8.64
    06% （6,600 立方公尺÷76,383立方公尺≒0.086406），工
    程款應為808,760 元〔9,360,000 元X0.086406=808,760 元
    ，元以下四捨五入〕，又上訴人違約傾倒廢棄污泥於系爭大
    營段土地，經被上訴人限期催告清除，上訴人仍置之不理
    ，被上訴人乃僱請他人代為清除，因而支付測量費用67,000
    元及清運廢棄土方費用390,000 元，合計457,000 元（67,0
    00元+390,000元=457,000元），上訴人應償還此必要費用，
    於扣除上開457,000 元之必要費用後，被上訴人應給付上訴
    人之工程款為351,760 元（808,760 元－457,000 元=351,7
    60元），被上訴人通知上訴人領取，遭上訴人拒絕，被上訴
    人乃將之提存於原審提存所（原審94年度存字第1506號）而
    清償完畢，被上訴人並未積欠上訴人工程款。又被上訴人係
    依系爭工程契約第20條第1 項終止系爭工程契約，依該項約
    定，被上訴人毋庸補償上訴人因此所生之任何損失等語置辯
    。答辯聲明求為判決：(一)上訴人之訴駁回。(二)如受不利之判
    決，願供擔保請准宣告免為假執行。
三、原審判決上訴人敗訴，上訴人就部分敗訴不服，提起上訴，
    上訴聲明求為判決：(一)原判決關於駁回上訴人後開第二項之
    請求部分廢棄。(二)被上訴人應付上訴人5,081,364 元，及自
    訴狀繕本送達翌日即95年10月18日起至清償日止按年息5%計
    算之利息。(三)願供擔保請准宣告假執行。被上訴人答辯聲明
    求為判決：(一)駁回上訴。(二)如受不利判決，請准供擔保免為
    假執行。（上訴人就其餘敗訴部分未聲明不服而告確定）。
四、兩造不爭執事項如下:
  (一)兩造於92年6 月12日簽立系爭工程契約，約定總工程款為9,
    360,000 元，工程數量為76,383立方公尺，上訴人已依約繳
    納履約保證金936,000 元及差額保證金1,840,000 元予被上
    訴人。
  (二)被上訴人於92年11月28日發公函予上訴人，表示終止本件系
    爭工程契約。
  (三)被上訴人於94年12月28日為上訴人向台灣高雄地方法院提存
    所提存工程款351,760 元（高雄地方法院94年度存字第1506
    號）。
  (四)於92年10月28日計畫書審查會議，被上訴人原則上同意上訴
    人使用非密閉式卸斗運棄。並有計劃書審查紀錄在卷可證（
    見原審卷第112 、113 頁）
  (五)依系爭工程契約記載之工程數量係76,383立方公尺，而被上
    訴人再發包予訴外人信福營造有限公司之工程數量為69,783
    立方公尺，信福營造有限公司最後完成之數量係61,600立方
    公尺。
  (六)上訴人依系爭工程契約第9 條第4 項第4 款約定，所提出之
    廢棄土棄運計畫，要將浚挖之污泥置於坐落屏東縣枋寮鄉儲
    運村45號之「三禾土石方堆置場」，棄運路線為東港漁港－
    林邊鄉－枋寮鄉「三禾土石方堆置場」。
五、兩造爭執事項如下: (一)被上訴人終止系爭工程契約是否合法
    ？(二)上訴人已施作之工程數量為何？得請求工程款金額為何
    ？(三)上訴人請求系爭工程之預期利益370,330 元，有無理由
    ？(四)系爭工程契約所約定之履約保證金與差額保證金的性質
    為何？上訴人請求返還履約保證金及差額保證金，有無理由
    ？如係屬違約金，可否請求酌減？(五)被上訴人主張應扣除其
    代上訴人清除棄置於系爭大營段土地上污泥所支出之費用
    457,000 元，有無理由？茲就此爭執點分述如下:
（一）被上訴人終止系爭工程契約是否合法?
    1.按系爭工程契約第20條第1 項第5 款、第8 款及第11款規
      定：「廠商（即上訴人）履約，有下列情形之一，機關（
      即被上訴人）得以書面通知廠商終止或解除契約，且不補
      償廠商因此所生之損失。... 5.因可歸責於廠商之事由，
      致延誤履約期限，情節重大者。....8.無正當理由而不履
      行契約者。....11.廠商未依契約規定履約，自接獲機關書
      面通知日起10日內或書面通知所載較長期限內，仍未改正
      者。」，有系爭工程契約在卷可稽（見原審卷第19頁），
      且為兩造所不爭執。查，被上訴人於92年11月28日以屏府
      農漁字第0920207293 號 公函向上訴人表示終止系爭工程
      契約，依該公函之主旨記載：「貴公司（即上訴人）承包
      東港漁港航道及泊地浚挖工程契約，『施工進度嚴重落後
      』並『違規傾倒廢土石方』，明顯違反工程契約書第20條
      規定，自即日起予以終止全部契約，並沒收所有保證金。
      」；而說明二、三、四則記載: 「二本案工程施工計畫書
      、品質管制計畫書、剩餘土石方計畫書，貴公司（即上訴
      人）至今仍未報本府（即被上訴人）核備，顯然違背92年
      9 月26日協調會之精神，貴公司（即上訴人）並已立切結
      書，如未依協議結論，無異議終止全部契約，並沒收履約
      及差額保證金有案。三又貴公司（即上訴人）將本工程廢
      棄土石方傾倒於春日鄉歸崇村（即系爭大營段土地），
      大大公司於92年11月3日 以（大）00000000函貴公司限期
      清理有案。四貴公司（即上訴人）不遵守契約及法令規定
      ，依契約第20條第1 項第11款規定終止全部契約，並沒收
      履約及差額保證金2,776,000 元。」，有該公函在卷可稽
      （見原審卷第24頁），依上開公函內容觀之，被上訴人終
      止系爭工程契約之理由有施工進度嚴重落後、違規傾倒廢
      土石方、未依系爭協調會之結論提出施工計畫書、品質管
      制計畫書、剩餘土石方計畫書，足見被上訴人係依系爭工
      程契約第20條第1 項第5 款、第8 款、第11款終止系爭工
      程契約，而非僅依系爭工程契約第20條第1 項第11款終止
      系爭工程契約，故被上訴人辯稱其於92年11月28日以屏府
      農漁字第0920207293號公函終止系爭工程契約，係依系爭
      工程契約第20條第1 項第5 款、第8 款、第11款而為等語
      ，堪予採信，上訴人主張被上訴人僅依系爭工程契約第20
      條第1 項第11款終止系爭工程合約云云，不足採信。
    2.按系爭工程契約第20條第1 項第5 款約定，因可歸責於上
      訴人之事由，致延誤履約期限，情節重大者，被上訴人得
      以書面通知上訴人終止系爭工程契約，且不補償上訴人因
      此所生之損失。查，上訴人於原審自承: 伊於92年8 月21
      日開工，施工至92年11月11日止等情（見原審卷第51頁）
      ，足見上訴人自92年11月12日起即未再施工，依系爭工程
      契約所約定之系爭工程數量為76,383立方公尺，履約期限
      為92年12月10日以前全部完工（見原審卷第8 頁），如依
      上訴人所主張其已施作數量15,791立方公尺計算，其完成
      比例為20.67344% （15,791立方公尺÷76,383立方公尺≒
      20. 67344%），其未完成數量為60,592立方公尺（76,383
      立方公尺－15,791立方公尺=60,592 立方公尺），占系爭
      工程數量比例79.32656% （60,592立方公尺÷76,383立方
      公尺≒79.32656% ）；如依後開（二）本院所認定上訴人
      已施作數量14,783立方公尺計算，其完成比例為19.35378
      % （14,783立方公尺÷76,383立方公尺≒19.35378% ），
      其未完成數量為61,600立方公尺（76,383立方公尺－14,7
      83立方公尺=61,600 立方公尺），占系爭工程數量比例80
      .6462 2%（61,600立方公尺÷76,383立方公尺≒80.64622
      % ），就剩餘工程之數量，縱依上訴人主張係60,592立方
      公尺，就此未完成部分，上訴人於本院陳稱: 伊至92年11
      月11日雖只完成20.67344% ，但已於92年10月24日提送趕
      工計畫，預定以海運、陸運二種施工方式同時進行趕工，
      因被上訴人未核准伊以海運方式進行，致伊無法於履行期
      限前全部完工，係可歸責於被上訴人等語（見本院卷一第
      59背面、第130 頁），準此，足見上訴人如僅依原約定之
      陸運方式進行施工，確無法於履約期限即92年12月10日以
      前全部完工，應堪認定。次查，上訴人依系爭工程契約第
      9 條第4 項第4 款約定，所提出之廢棄土棄運計畫，要將
      浚挖廢棄土方置於坐落屏東縣枋寮鄉儲運村45號之「三禾
      土石方堆置場」，棄運路線為東港漁港－林邊鄉－枋寮鄉
      「三禾土石方堆置場」，係採陸運等情，為兩造所不爭執
      ，嗣上訴人要變更棄運路線，依系爭工程契約第9 條第4
      項第4 款約定，上訴人仍應提出廢棄土棄運計畫，敘明其
      棄土位置、棄運路線等相關資料，送請被上訴人核備，始
      可變更。又依系爭協調會結論，若上訴人為趕工而需另覓
      第二種運輸通路，需做好前置作業，並提出運輸棄置土之
      變更計畫送被上訴人審核認可（見原審卷第107 頁），大
      大公司並於92年10月8 日以（大）92100801號函通知上訴
      人依系爭協調會結論，提出相關計畫書（見原審卷第108
      頁），經上訴人提出後，其中海運部分，於92年10月28日
      計畫書審查會議（參加者有兩造及大大公司指派之人員）
      中全部遭刪除，有該會議紀錄在卷可證（見原審卷第112
      頁），足見上訴人所提出之海運方式未經被上訴人核可，
      而依爭工程合約第9 條第4 項第4 款約定，被上訴人本有
      核可權限，非謂上訴人提出變更運輸方式，被上訴人即需
      全盤接受，何況上訴人於系爭協調會中自承車輛不，需
      以海運趕工等情，業據證人丁○○於原審證述明確（見原
      審卷第154 頁），足見上訴人無法依系爭工程契約所載之
      履行期限完工，係因供運輸用之車輛不所致，此係屬可
      歸責於上訴人之事由。另縱上訴人主張大大公司已分別於
      92年9 月5 日及同年月22日就上訴人所提出之施工計畫書
      及剩餘土石方處理計畫書等審核通過，並准予備查，被上
      訴人及大大公司仍於系爭協調會要求上訴人於92年10月1
      日前提出施工計畫書、剩餘土石方處理計畫書等情屬實，
      惟查，上訴人於被上訴人審核通過施工計畫書及剩餘土石
      方處理計畫書等之前即92年8 月21日已開始施工〔其施工
      日期及數量，見後開（二）所述〕，被上訴人未因施工計
      畫書及剩餘土石方處理計畫書等尚未審核通過，即禁止上
      訴人進行施工，故上訴人施工落後，應與被上訴人及大大
      公司要求上訴人提出施工計畫書及剩餘土石方處理計畫書
      等無關，上訴人主張因被上訴人及大大公司於系爭協調會
      仍要求上訴人於92年10月1 日前提出施工計畫書及剩餘土
      石方處理計畫書等，致伊施工落後，係可歸責於被上訴人
      云云，不足採信。是上訴人施工嚴重落後，延誤系爭工程
      契約之履約期限，係可歸責於上訴人之事由所致，且情節
      重大（僅完成約1/5 ，尚有4/5 未完成），被上訴人自可
      依系爭工程契約第20條第1 項第5 款終止系爭工程契約，
      從而被上訴人於92年11月28日以屏府農漁字第0920207293
      號公函向上訴人表示施工進度嚴重落後，終止系爭工程合
      約，應屬合法，上訴人主張被上訴人未核准伊以海運方式
      運輸，致伊無法於履行期限92年12月10日以前全部完工，
      係可歸責於被上訴人事由云云，尚難採信。
    3.上訴人主張被上訴人於92年10月28日已同意伊使用非密閉
      式卸斗車，詎大大公司竟以伊未依約使用密閉式卸斗車運
      棄污泥為由，阻止伊施工。又於施工期間，遭屏東縣東港
      鎮八德里當地居民之言詞恐嚇、阻擋、抗爭，無法施工，
      伊遂於92年10月27日函請被上訴人儘速溝通解決，以利施
      工，被上訴人均置之不理，致伊被迫停工，非可歸責於伊
      ，被上訴人不得以伊施工進度落後為由，終止系爭工程契
      約云云。查，依上訴人所提出之報表及轉帳傳票（見原審
      卷第31至39頁）內容觀之，上訴人於92年10月20日至同年
      11月月11日期間均有施工，並無上訴人所主張被迫停工之
      情事，是上訴人之上開主張，顯屬無據，無足取。
    4.上訴人主張兩造已於92年11月5 日合意終止系爭工程契約
      ，並提出屏東縣政府農業局辦理「東港漁港航道及泊地浚
      挖工程」會勘記錄（見原審卷第90頁背面）為證，為被上
      訴人所否認。查，該會勘記錄決議第1 點記載「請朝信營
      造有限公司立即提出終止本工程契約之同意書，以便甲乙
      雙方（即指兩造）『盡速』辦理終止合約之手續，俾本府
      儘速再辦理本工程之發包。」，觀其文意僅為促使兩造合
      意終止系爭工程契約，被上訴人要求上訴人提出同意書，
      並未載兩造已合意終止系爭工程契約，若兩造已合意終止
      系爭工程契約，則無於上開決議中記載上訴人立即提出終
      止系爭工程契約同意書，以便盡速辦理終止系爭工程契約
      手續之必要，理應記載與終止系爭工程契約後相關之事宜
      ，始符合常情，故上訴人執此主張兩造業已於92年11月5
      日合意終止系爭工程契約，被上訴人復於92年11月28日終
      止系爭工程契約，其終止不合法，且兩造既已合意終止系
      爭工程契約，依系爭工程契約第14條第1 項、第2 項之約
      定，被上訴人自應將系爭履約保證金936,000 元及差額保
      證金1,840,000 元發還予上訴人云云，要無可採。
    5.綜上，被上訴人依系爭工程契約第20條第1 項第5 款，於
      92年11月28日以屏府農漁字第0920207293號公函向上訴人
      表示終止系爭工程契約，既屬合法，應生終止之效力，則
      就被上訴人另依系爭工程契約第20條第1 項第8 款、第11
      款終止系爭工程契約，是否合法，毋庸再論，併此明。
（二）上訴人已施作之工程數量為何？得請求工程款金額為何？
    1.上訴人主張已施作之工程數量為15,791立方公尺等情，被
      上訴人則辯稱上訴人僅施作6,600 立方公尺云云。經查:
      依系爭工程契約第9 條第2 項第3 款約定，上訴人於系
        爭工程施工期間，應依被上訴人同意之格式，按約定之
        時間，填寫工作報表，送請被上訴人核備，有系爭工程
        契約在卷可稽，又證人即本件系爭工程監造單位大大公
        司之專案經理丁○○於原審證稱: 監工日報表係依兩造
        契約約定之方法、設計圖說、工程現場的檢測、現場監
        工記錄所製作，內容包括現場機械、人員、運輸車次、
        施工進度，都已經交給被上訴人等語（見原審卷第152
        頁），足見依系爭工程契約之約定，於施工期間應製作
        監工日報表，並交由被上訴人保管。又被上訴人所提出
        之監工日報表僅有92年6 月23日、同年8 月21日、同年
        8 月22日、同年9 月8 日、同年9 月25日、同年9 月26
        日、同年9 月30日、同年10月1 日及同年10月2 日部分
        等情，有上開期日之監工日報表在卷可稽（見原審卷第
        18 2至190 頁），而依大大公司製作之「工程數量計表
        」記載，上訴人實際總施工日數為24日，有該「工程數
        量計表」在卷可證（見原審卷第62頁），則被上訴人應
        有24日之監工日報表，然上訴人僅能提出上開共9 日之
        監工日報表，就其餘15日之監工日報表，上訴人則承認
        已遺失，無法提出，且無法確定該24日之施工日期（見
        本院卷一第147 頁），又上開「工程數量計表」係大大
        公司所製作，尚未經上訴人同意認可，故尚難僅憑被上
        訴人所提出之上開監工日報表及「工程數量計表」即認
        上訴人實際施作數量為6,600 立方公尺，被上訴人辯稱
        上訴人僅施作工程數量為6,600 立方公尺云云，不足採
        信。
      依92年6 月23日監工日報表記載，92年6 月23日至92年
        8 月20日停工；92年8 月21日監工日報表記載，當日完
        成數量為48立方公尺，「累計完成數量」為48立方公尺
        ；92年8 月22日監工日報表記載，本日完成數量為0 ，
        「累計完成數量」為48立方公尺；92年9 月8 日監工日
        報表記載，本日完成數量為0 ，「累計完成數量」為48
        立方公尺；92年9 月25日監工日報表記載，本日完成數
        量為0 ，「累計完成數量」為48立方公尺；92年9 月29
        日監工日報表記載，本日完成數量為0 ，「累計完成數
        量」為48立方公尺；92年9 月30日監工日報表記載，本
        日完成數量為0 ，「累計完成數量」為48立方公尺；92
        年10月1 日監工日報表記載，當日完成數量為216 立方
        公尺，「累計完成數量」為264 立方公尺；92年10月2
        日監工日報表記載，當日完成數量為288 立方公尺，「
        累計完成數量」為552 立方公尺等情，有上開監工日報
        表在卷可稽（見原審卷第182 頁至190 頁），而該監工
        日報表業經兩造及大大公司分別蓋章認可，自堪認屬實
        ，準此，足認在92年9 月30日之前，上訴人僅於92年8
        月21日有施作48立方公尺，其餘日期均未施工，且92年
        10月1 日施作數量（216 立方公尺）較同年月2 日施作
        數量（288 立方公尺）少。茲上訴人主張伊於92年8 月
        18日至同月24日已施作完成892.5 立方公尺，於92年10
        月1 日至同月10日已施作完成5,453 立方公尺，於92年
        10月20日至同月31日已施作完成8,569.5 立方公尺，於
        92年11月1 日至同月11日已施作完成876 立方公尺，合
        計15,791立方公尺云云，雖提出報表及轉帳傳票等為證
        （見原審卷第31至39頁），惟上開報表及轉帳傳票均係
        上訴人所製作，未經被上訴人認可，且其中92年8 月18
        日至同月24日共施作完成892.5 立方公尺部分，核與上
        開監工日報表所記載施作完成數量48立方公尺不符，又
        92年10月1 日施作數量（依原審卷第33頁上訴人所提出
        之10份報表記載1 日之施作數量合計為374 立方公尺）
        較92年10月2 日施作數量（依原審卷第33頁上訴人所提
        出之10份報表記載2 日之施作數量合計為326 立方公尺
        ）「多」48立方公尺，亦與上開監工日報表所記載92年
        10月1 日施作數量（216 立方公尺）較同年月2 日施作
        數量（288 立方公尺）「少」不符，足見上訴人所提出
        之上開報表及轉帳傳票所記載之施作數量有不實之處，
        故上訴人之上開主張，尚難採信。
      系爭工程契約終止後，被上訴人就剩餘之工程再發包予
        訴外人信福營造有限公司，發包之工程數量為69,783立
        方公尺，信福營造有限公司最後完成之數量係61,600立
        方公尺，被上訴人並以此數量與信福營造有限公司結算
        等情，為兩造所不爭執，並有結算明細表在卷可證（見
        本院卷一第153 頁），復經證人即信福營造有限公司之
        員工丙○○於本院結證屬實（見本院卷二第5 頁），又
        上訴人所承攬之系爭工程與信福營造有限公司所承攬者
        係同工程，而依系爭工程合約所記載之工程數量為76,3
        83立方公尺，於扣除信福營造有限公司完成之數量61,6
        00立方公尺後，當為上訴人所施作之數量即14,783立方
        公尺（76,383立方公尺－61,600立方公尺=14,783 立方
        公尺），故本院認上訴人所施作之數量為14,783立方公
        尺。
    2.查，兩造同意本件系爭工程款計算方式，係按施作數量占
      系爭工程契約總數量之比例，再乘以約定之總工程款（見
      本院卷一第216 頁），則上訴人得請求被上訴人給付之工
      程款為1,811,516 元（14,783立方公尺÷76,383立方公尺
      ≒19.3538%；9,360,000 元×19.3538%=1,811,516元，元
      以下四捨五入），超過此部分之請求，即屬無據。
    3.按「債務人非依債務本旨實行提出給付者，不生提出之效
      力，為民法第235 條所明定。若債務人僅提出給付之一部
      ，除法律別有規定外，不得謂為依債務本旨之提出，自不
      生提出之效力，債權人拒絕受領，即不負遲延責任。」（
      最高法院23年上字第98號判例參照）。次按，「按債務人
      無為一部清償之權利，此觀民法第318 條第1 項規定自明
      。又債務人非依債務本旨實行提出給付者，不生提出之效
      力，為同法第235 條所明定。若債務人僅提出給付之一部
      ，除別有規定外，不得謂為依債務本旨提出，自不生提出
      之效力。債權人拒絕受領，即不負遲延責任（最高法院23
      年上字第98號判例參照）。依同法第326 條規定，債權人
      受領遲延者，清償人得將其給付物提存。惟不依債務本旨
      之提存，仍不生清償之效力。」（最高法院83年度台上字
      第90 3號判決）。準此，債務人需依債務本旨實行提出全
      部給付，始生提出及清償之效力。查，上訴人得請求之工
      程款為1,811,516 元，然被上訴人主張上訴人得請求之工
      程款為808,760 元，並於扣除其僱請他人代上訴人清除系
      爭大營段土地上污泥而支付之費用457,000 元後，為上
      訴人提存工程款351,760 元（808,760 元－457,000 元=3
      51,760元），僅為一部清償，遭上訴人拒絕受領，自不生
      提出及清償之效力，被上訴人仍應給付上訴人工程款1,81
      1,516元。
（三）上訴人請求系爭工程之預期利益370,330 元，有無理由？
    1.按系爭工程契約第20條第1 項第5 款約定: 「廠商履約，
      有下列情形之一，機關得以書面通知廠商終止或解除契約
      ，且『不』補償廠商因此所生之損失。... 5.因可歸責於
      廠商之事由，致延誤履約期限，情節重大者。....」（見
      原審卷第19頁）
    2.本件系爭工程契約既經被上訴人依系爭工程契約第20條第
      1 項第5 款合法終止，依該條款之約定，被上訴人毋庸補
      償上訴人因終止系爭工程契約所生之損失，故上訴人請求
      被上訴人賠償其預期利益370,330 元，應屬無據，不予准
      許。
（四）系爭工程契約所約定之履約保證金與差額保證金的性質為
      何？上訴人請求返還履約保證金及差額保證金，有無理由
      ？如係屬違約金，可否請求酌減？
    1.按違約金，除當事人另有訂定外，視為因不履行而生損害
      之賠償總額。但約定如債務人不於適當時期，或不依適當
      方法履行債務時，即須支付違約金者，債權人於債務人不
      履行時，除違約金外，並得請求履行或不履行之損害賠償
      ，民法第250 條第2 項定有明文。是違約金有賠償性違約
      金及懲罰性違約金，其效力各自不同。前者以違約金作為
      債務不履行所生損害之賠償總額。後者以強制債務之履行
      為目的，確保債權效力所定之強制罰，於債務不履行時，
      債權人除得請求支付違約金外，並得請求履行債務，或不
      履行之損害賠償。當事人約定之違約金究屬何者，應依當
      事人之意思定之。如無從依當事人之意思認定違約金之種
      類，則依民法第250 條第2 項規定，視為賠償性違約金。
      （最高法院86年度台上字第1620號判決可參）
    2.查，系爭工程契約第14條第3 項第7 款、第8 款、第14條
      第1 項第4 款分別約定：「廠商（即上訴人）有下列情形
      之一，其所繳納之履約保證金及其孳息得不予發還。其情
      形屬契約一部未履行者，機關（即被上訴人）得視其情形
      不發還履約保證金及其孳息之一部。．．．7.無正當理由
      而不履行契約之一部或全部者。8.因可歸責於廠商之事由
      ，致終止或解除契約者。．．．」、「差額保證金之發還
      ，同履約保證金。」，準此約定，只要是可歸責於上訴人
      之事由，致被上訴人終止系爭工程契約時，被上訴人即得
      沒收履約保證金及差額保證金，又觀之系爭工程契約內容
      ，並無如上訴人不於適當時期，或不依適當方法履行債務
      時，除需給付違約金外，被上訴人尚得請求履行或不履行
      之損害賠償之特別約定，是依首揭說明，本院認本件系爭
      工程契約所約定之履約保證金及差額保證金係屬損害賠償
      性質之違約金。故上訴人主張本件履約保證金及差額保證
      金之性質均屬懲罰性違約金云云，不足採信。
    3.次按約定之違約金額過高者，法院得減至相當之數額，為
      民法第252 條所明定，此規定乃係賦與法院得依兩造所提
      出之事證資料，斟酌社會經濟狀況並平衡兩造利益而為妥
      適裁量、判斷之權限，非謂法院須依職權蒐集、調查有關
      當事人約定之違約金額是否有過高之事實，而因此排除債
      務人就違約金過高之利己事實，依辯論主義所應負之主張
      及舉證責任。況違約金之約定，為當事人契約自由、私法
      自治原則之體現，雙方於訂約時，既已盱衡自己履約之意
      願、經濟能力、對方違約時自己所受損害之程度等主、客
      觀因素，本諸自由意識及平等地位自主決定，除非債務人
      主張並舉證約定之違約金額過高而顯失公平，法院得基於
      法律之規定，審酌該約定金額是否確有過高情事及應予如
      何核減至相當數額，以實現社會正義外，當事人均應同受
      該違約金約定之拘束，法院亦應予以尊重，始符契約約定
      之本旨。（參照最高法院93年度台上字第909 號判決）。
      查，依系爭工程契約第14條第3 項第7 款、第8 款、第14
      條之約定，於上訴人有可歸責之事由而終止系爭工程契約
      時，被上訴人即得沒收履約保證金及差額保證金，本院審
      酌兩造於訂約時，既已盱衡自己履約之意願、經濟能力、
      對方違約時自己所受損害之程度等主、客觀因素，本諸自
      由意識及平等地位自主決定，另被上訴人終止系爭工程契
      約後，將剩餘之系爭工程再重新招標發包與訴外人信福營
      造有限公司，結算之工程款為14,056,957元（見原審卷第
      152 、153 頁驗收證明書及結算明細表），較系爭工程契
      約所約定之工程款7,548,484 元（9,360,000 元－1,811,
      516 元=7,548,484元）高出6,508,473 元，此係因上訴人
      違約，被上訴人為完成系爭工程所增加之支出，此多出金
      額6,508,473 元亦較被上訴人所沒收之系爭履約保證金及
      差額保證金之合計金額2,776,000 元（936,000 元+1,840
      ,000元=2,776,000元）高出3,732,473 元，而上訴人又未
      能舉證證明所約定之違約金金額過高，而有顯失公平等情
      形，是本件難認有違約金過高而應予酌減之情形存在，無
      酌減違約金之必要，上訴人主張本件違約金過高，應予酌
      減云云，自不足採。
（五）被上訴人主張應扣除其代上訴人棄置於系爭大營段土地
      上污泥所支出之費用457,000元，有無理由？
    1.查，上訴人將系爭工程所浚挖之污泥棄置於系爭大營段
      土地，該地點非屬合法之土資場等情，為兩造所不爭執，
      依系爭工程契約之約定，上訴人係應置放於合法之土資場
      即「三禾土石方堆置場」，此乃上訴人依系爭工程契約應
      履行之義務，嗣系爭工程契約雖已於92年11月28日終止，
      然在系爭工程契約終止前，上訴人即有將浚挖之污泥置於
      「三禾土石方堆置場」之義務，此義務不因系爭工程契約
      終止，即可免除其妥適處理廢棄土方之義務，是上訴人辯
      稱: 因系爭工程契約已終止，伊即無清除污泥之義務云云
      ，不足採。
    2.按系爭工程契約第9 條第18項、第5 條第3 項分別約定:
      「機關（即被上訴人）於廠商（即上訴人）履約中，若可
      預見其履約瑕疵，或有其他違反契約之情事者，得通知廠
      商限期改善。廠商不於前款期限內，依照改善或履行者，
      機關得採行下列措施：1.使第三人改善或繼續其工作，其
      危險及費用，均由廠商負擔。2.終止或解除契約，並得請
      求損害賠償。3.通知廠商暫停履約。」、「廠商（即上訴
      人）履約有逾期違約金、損害賠償、採購標的損壞或短缺
      、不實行為、未完全履約、不符契約規定、溢領價金或減
      少履約事項等情形時，機關（即被上訴人）得自應付價金
      中扣抵；其有不足者，得通知廠商給付或自保證金扣抵。
      」，有系爭工程契約在卷可稽（見原審卷第7、11頁）。
    3.次查，被上訴人為維護環境衛生，遂於93年1 月12日以屏
      府農漁字第0930008219號函催告上訴人清除，上訴人置之
      不理，被上訴人復於93年9 月3 日以屏府農漁字第093016
      6540號函催告上訴人於93年9 月15日前清除，並運送至合
      法土資場，否則將以上訴人可得請領之工程款代為支付等
      情，有上開公函在卷可證（見原審卷第223 、224 頁），
      且為兩造所不爭執，因上訴人不清除，被上訴人乃就棄置
      於系爭大營段土地上之污泥清除工程另行招標，分別支
      出「違規棄置土石清理測繪工程」費用67,000元予訴外人
      碧山工程顧問有限公司，及「東港漁港航道及泊地浚挖違
      規棄置土石代履行運棄工程」費用390,000 元予訴外人冠
      達環保有限公司，共支出必要費用457,000 元（67,000元
      +390,000元=457,000元），有報價單、公函、開標紀錄、
      驗收紀錄報告及驗收證明書等為證（見原審卷見原審卷第
      225 至22 9頁、第273 頁），且為上訴人所不爭執，自堪
      認屬實，是依上開系爭工程契約第9 條第18項、第5 條第
      3 項之約定，此457,000 元費用應由上訴人負擔，且被上
      訴人可從應給付予上訴人之工程款中扣除，從而，被上訴
      人主張伊為上訴人所支付清除污泥之費用457,000 元，應
      自上訴人得請求之工程款中扣除等語，應屬可採。
（六）綜上，上訴人得請求被上訴人給付之工程款為1,811,516
      元，扣除被上訴人為上訴人支付清除污泥之費用457,000
      元後，被上訴人尚應給付工程款1,354,516 元（1,811,51
      6 元－457,000 元=1,354,516元）予上訴人。
六、綜上所述，上訴人本於承攬契約之法律關係，請求上訴人給
    付工程款1,354,516 元，及自起訴狀繕本送達翌日即95年10
    月18日起至清償日止，按週年利率5%計算之利息，為有理由
    ，應予准許。逾此所為之請求，為無理由，應予駁回。又上
    訴人勝訴部分，因被上訴人之上訴利益未逾150 萬元，不得
    上訴最高法院而告確定，上訴人自無聲請供擔保為假執行宣
    告之必要，至於上訴人敗訴部分，其假執行之聲請即失所附
    麗，應併予駁回。原審就上開應准許部分，為上訴人敗訴之
    判決，於法尚有未合，上訴意旨求予廢棄改判，為有理由，
    爰由本院予以廢棄改判如主文第2 項所示。至於上訴人之請
    求不應准許部分，原判決為上訴人敗訴之判決，並駁回其假
    執行之聲請，經核於法並無不合，上訴意旨求予廢棄改判，
    為無理由，應駁回其上訴。
七、本件事證已臻明確，兩造其餘攻擊防禦方法於本件判決結果
    不生影響，故不再一一論述，併此明。
八、據上論結，本件上訴為一部有理由，一部無理由，依民事訴
    訟法第450 條、第449 條第1 項、第79條，判決如主文。
中    華    民    國    98    年    11    月    30    日
                            民事第三庭
                                審判長法官  張國彬
                                法      官  吳登輝
                                法      官  鄭月霞
以上正本證明與原本無異。
被上訴人不得上訴。
以上正本證明與原本無異。
如對本判決上訴，須於判決送達後20日內向本院提出上訴狀，其
未表明上訴理由者，應於上訴後20日內向本院提出上訴理由書（
均須按他造當事人之人數附繕本）。上訴時應提出委任律師或具
有律師資格之人之委任狀，並依附註條文規定辦理。
中    華    民    國    98    年    11    月    30    日
                                書  記  官  白  蘭
附註：
民事訴訟法第466 條之1 ：
對於第二審判決上訴，上訴人應委任律師為訴訟代理人，但上訴
人或其法定代理人具有律師資格者，不在此限。
上訴人之配偶、三親等內之血親、二親等內之姻親，或上訴人為
法人、中央或地方機關時，其所屬專任人員具有律師資格並經法
院認適當者，亦得為第三審訴訟代理人。
第1 項但書及第2 項情形，應於提起上訴或委任時釋明之。


司法院資訊處製作；財團法人民間司法改革基金會備份。
